【裁判字號】    90,交易,722
【裁判日期】    920313
【裁判案由】    過失致死
【裁判全文】
臺灣高雄地方法院刑事判決                          九十年度交易字第七二二號
    公  訴  人  臺灣高雄地方法院檢察署檢察官
    被      告  丁○○
    選任辯護人  吳賢明律師
                王進勝律師
                許乃丹律師
右列被告因過失致死案件，經檢察官提起公訴（九十年度偵字第一七六三六號），本
院判決如左：
    主  文
丁○○從事業務之人，因業務上之過失致人於死，處有期徒刑捌月。
    事  實
一、丁○○自民國八十四年十一月八日起領有職業聯結車駕駛執照，平日以駕駛營業
    用砂石車為業，為從事駕駛業務之人，於八十九年四月一日十七時四十分、四十
    五分許，駕駛原為豐富貨櫃儲運股份有限公司（以下簡稱豐富公司）所有、原牌
    照號碼為ＸＰ－八九九號之營業用貨櫃曳引車後載一部挖土機，沿高雄縣美濃鎮
    ○○里○○○○道路由東往西方向行駛，當時天候陰、路況良好，其原應注意汽
    車行進中駕駛人應注意車前狀況，隨時採取必要安全措施，於行至交叉路口時，
    亦應隨時注意路口及兩側車道之狀況，而依當時情形又無不能注意之情事，竟疏
    於注意，未留意前方及交岔路口車輛之動態，而貿然於路口，未減速行駛，適有
    李劉和娣騎乘牌照號碼為0000000號機車，亦沿該交叉路口之另一條南北
    向之產業道路由南往北行駛時，因煞避不及，其營業用大貨車前保險桿碰撞該機
    車後，李劉和娣因此人車倒地，而受有顱內出血等傷害，經送醫後延至九十年五
    月十八日不治死亡。
二、案經告訴人乙○○訴由高雄縣警察局旗山分局報請及臺灣高雄地方法院檢察署檢
    察官相驗後主動簽分偵查起訴。
    理  由
一、訊據被告丁○○矢口否認有何犯行，辯稱：其當時並未駕駛該營業用大貨車，駕
    駛者係其父丙○○，而當日其係與胞弟林光雄自離案發現場不遠之祖母家欲返家
    ，在途中因見其父丙○○所有之怪手在案發現場，才與林光雄前去查看，並因其
    父丙○○命其隨同救護車及被害人共至醫院，其始與救護車一同離開云云；然查
    ：
  (一)證人丙○○因於警方至案發現場瞭解案情時，稱其因駕駛系爭車輛與被害人李劉
    和娣所騎乘之機車發生擦撞（參警卷第一頁），高雄縣警察局旗山分局遂認證人
    丙○○涉犯刑法第二百七十六條第一項之過失傷害罪嫌，將之移送臺灣高雄地方
    法院檢察署（以下簡稱高雄地檢）偵辦，高雄地檢署則因認證人丙○○並非當日
    駕駛系爭車輛之駕駛人，而於九十年八月三日以八十九年度偵字第一八八三九號
    案為不起訴處分並確定在案一節，有該警訊筆錄及不起訴處分書在卷可稽。再系
    爭車輛原係豐富公司所有、原牌照號碼為ＸＰ－八九九號之營業用貨櫃曳引車，
    並已於八十三年二月二十一日辦理停駛登記並繳回牌照二面及行照一枚予高雄市
    監理處，嗣於八十四年一月十六日辦理停駛轉繳銷登記等情，有高雄市監理處高
    市監二字第○九一○○一八四九七號函附卷可參（參八十九年度偵字第一八八三
    九號卷第十七頁至十八頁之照片及本院卷第一四六頁之函文），先予敘明。
  (二)又證人丙○○復到庭證稱案發當日係因其剛好從工作地點駕駛系爭車輛上載該挖
    土機欲返家，惟其行至該案發地點時，並無撞擊被害人所騎乘之機車，被害人是
    自己摔倒的，其為了救人才下車查看並報案，另請求當時亦在現場之證人甲○○
    幫忙抬救被害人等語，而被告之辯護人亦辯稱當日報案者確為證人丙○○本人（
    參本院卷第五十六頁），惟經本院向高雄縣消防局函調案發當時之緊急傷病送醫
    服務登記簿（參本院卷第三十頁），可知當日所記載之報案人為「陳先生」；惟
    當時因路過案發現場而參與傷者救護之證人劉家慶乃係證稱：「當時我看到丙○○在現場以及另外一個人在打電話」（參本院卷第八十一頁），至丙○○所述之
    現場證人甲○○先於本院審理中證稱：「（是誰去報警的？）丙○○」（參本院
    卷第四十六頁），嗣於上開證人劉家慶證述後，即翻異前詞改稱：「..... 我有
    看到一位男子在打電話，我就去幫忙救人，我把被害人扶起來，我當時還用腳去
    踩籬笆，我和司機一同去救他，我後來就去叫救護車，我當時的手機是0000
    000000，我是用這支電話叫救護車的」、「（當天除了你和丙○○外，是
    否還有其他人？有，還有一位六十幾歲的人來幫忙，就是之前在打電話的人」等
    語（參本院卷第一一四頁），再當日至案發現場處理車禍事故之員警劉盛原則係
    就「誰報案的」部分，證稱是一一九通知的（參本院卷第四十六頁），足證並無
    人打電話通知警方系爭事故發生，而係經一一九救護單位轉知警方。從而，既無
    人向警方報案，而向一一九陳明系爭車禍事故發生，有人急待救護者復為一不知
    年籍、姓名之「陳先生」或係證人甲○○，足證證人丙○○於案發後絕無撥打電
    話予任何警察機關或救護系統；又不論報案者究為不知姓名年籍之「陳生先」或
    係證人甲○○，證人甲○○皆明知報案者並非丙○○，其卻與證人丙○○於一開
    始故稱丙○○始為報案者，此部分已有可疑。
  (三)再自證人甲○○所證述：「我是從事務農，我從那裡回家，我要轉彎的時候，我
    有看到有部車子在馬路上，我認為我過不去，我就過去看，我有看到一位男子在
    打電話，我就去幫忙救人，我把被害人扶起來，我當時還用腳去踩籬笆，我和司
    機一同去救他..... 」、「（當天的司機是誰？）是丙○○」（參本院卷第一一
    四頁）及「（本案案發當時情形你是否有看到？）當時我在田裡工作，後來我要
    回家，在離八百公尺左右，我看到司機從車子上下來，這時我看到路上一部卡車
    停在路中間，車上司機下來，並說車子底下有人...... 」等語（參本院卷第四
    十五頁）觀之，可知甲○○並未看到案發之情形，其僅係於案發後在返家途中，
    參與救傷之行動，並於當時看到證人丙○○自系爭車輛下車，且因此逕認丙○○
    為該車輛之駕駛人。
  (四)另因被告於系爭車禍事故發生後，既已隨同救護車離去，而未留置於現場。則若
    其確為肇事者，其可能出現在案發現場之最早時刻，應即為案發當時、救援傷者
    之路人或救護人員皆未到達現場時；並可於肇事後逃逸再回到現場佯稱其僅為路
    過。又查，因證人丙○○於警員到達案發現場時即一再陳稱其即為系爭車輛之駕
    駛人，並因此經警局移送高雄地檢署偵辦調查，被害人之夫即告訴人乙○○亦認
    丙○○即為真正之駕駛人，並請求檢、警機關對之調查訴追犯罪。是於當時乙○○並無尋覓不到駕駛者之情形，且經本院依職權調查之結果，被告名下並無任何
    不動產，亦無任何正常固定之薪資收入暨申報稅捐之情形，反係其父丙○○不但
    有固定之工作，名下甚有房屋、土地及汽車（此可參本院卷第一五六至一六○頁
    、第一六七頁），其經濟能力應較被告優越，故告訴人應毋需為找人負責而羅織
    被告為駕駛者，並自陷於丙○○可能因此受到不起訴處分確定，而實非駕駛人之
    被告終因查無實證而亦經判決無罪確定，而致無人對此車禍事故負責之危險情境
    中。故告訴人乙○○寧捨對丙○○之訴追，反堅持被告丁○○始為駕駛者，並請
    求傳訊證人戊○○為證，其應無故意誣陷被告之理。又查，證人戊○○於偵訊中
    就案發情形之描述為：「當天下午五點四十分左右，我剛好經過十字路口，看到
    拖板車停在十字路口附近靠近左邊的方向，我沒看到擦撞，我看到司機下車在看
    車子下面..... 」、「（貨車司機長相？）瘦瘦的，好像二、三十歲，我確定司
    機不是丙○○，因丙○○我之前認識，並且很熟，如果是他就會叫我去幫忙」
    （參八十九年度偵字第一八八三九號卷第五十五頁）、「（你當時是否看到丁○○從車子下來？）我八十九年四月一日下午大約五點四十五分左右，我剛好經過
    那邊，我有看到他從駕駛座下來，走到右邊駕駛座旁邊的位置，他蹲下來，那個
    人就是庭上丁○○」、「他父親丙○○是否在現場？）他沒有在現場」、「（丙○○隔多久才來？）我不曉得，我停一下大約一、二分鐘，我就走了，走之前還
    沒看到他父親」（參九十他字第二四三七號卷第十五頁），且於本院審理中亦證
    稱：「（八十九年四月一日十八時二十分許，在美濃鎮發生這件車禍的情形你是
    否有看到？）當天我剛好經過那裡，這部肇事車子剛好停在過了紅綠燈的十字路
    口，我看到司機從駕駛座下來，走過右邊，蹲下來看車子底下的情形，我又看到
    一部機車倒在籬笆下」、「（當時這位司機是誰？）是丁○○，不是他爸爸，因
    他爸爸跟我認識就會叫我」、「（當時是否認識丁○○？）不認識，但我認識他
    爸爸，認識很久了」、「（現場除了被告外，是否還有其他人？）沒有」（參本
    院卷第二十二頁）等語，其所為之證述始終相符，且皆一再指認被告丁○○確於
    案發當日下午約五點四十分、四十五分許在案發現場出現，並自系爭車輛上下車
    而至車頭右側車身下查看，當時亦無其他人在場等情；再參以案發當日高雄縣消
    防局緊急傷患送醫服務登記簿係登載報案時間為四月一日十八時十五分（即下午
    六時十五分）、到場時間為四月一日十八時二十二分），是顯見被告確早於證人
    丙○○、甲○○、執勤員警劉盛原、劉家慶及救護車到達時，即已在案發現場。
    又被告及其辯護人雖一再辯稱證人戊○○並無出現於案發現場及其證言之可信度
    ，然證人戊○○與被告甚或其父丙○○間並無仇恨，且與丙○○復為舊識，且連
    告訴人乙○○都無誣指被告始為駕駛人之動機，已如上述，更遑論與被告、丙○○間並無特別利害關係之證人戊○○，是其所述並非不實之虛偽陳述。故足認證
    人戊○○上開證述洵屬可採。至戊○○既早於證人丙○○、甲○○及救護車先到
    達現場嗣並隨即離去，自無可能與丙○○與甲○○共同救助傷者，況因被害人李
    劉和娣係倒臥於路旁農田中，該農田與路面落差相當大，故僅能看到高於路面之
    機車，是戊○○證稱其並無看到被害人部分，亦屬合理，是被告以此為辯，主張
    證人戊○○並未至案發現場等語，亦不足採信。又戊○○既係路過該地，又無停
    留許久之時間，是其縱有錯認機車停放之方向，亦不得據此逕認其所為之證述為
    虛偽。另當日報案時間為十八時十五分，惟證人丙○○卻於警訊中陳稱其被害人
    發生車禍之時間係八十九年四月一日十八時二十分（參當日之警訊筆錄），前後
    時間已顛倒，此亦有矛盾可疑之處。
  (五)又被告復稱其係搭乘其胞弟林光雄所駕駛之車輛自祖母家欲返家，在途經案發現
    場時，因見其父丙○○所有之拖土機於附近，乃至現場查看等語。然證人林光雄
    就此於本院隔離訊問下乃證稱「（你哥哥當天在那裡？你們何時離開你奶奶家？
    ）我開車載他去我奶奶家，我是和他一起去的。之後我們下午三、四點左右出來
    ，天色有點暗，因當天下著毛毛雨，出來之後我看左邊，看到一部載怪手的卡車
    」、「（我本來車子停在事發路口前，後來因擋住路，我就開到南邊過路口。我
    哥哥是還沒有過路口的時候就跟我一起下車了，後來因為我的車擋到路，我就再
    去停我的車，停完之後我就看到救護車過來了」、「（你到達現場的時候，你父
    親是否有在場？）有，甲○○也在場」、「（後來情形？）我先看傷者的情形，
    後來救護車來了，我就幫忙救護傷者送上救護車。幫忙救護的人員有我，我父親
    ，甲○○及消防人員，我哥哥當時沒有做什麼，送上擔架的時候我就叫我哥哥跟
    著救護車走，我陪我父親」等語，核與被告於當同日所為之辯述：「（你和你弟
    弟一起過去？）是」、「（何時離開？）我們要回去煮飯，大約是車禍的時間離
    開」、「（..... 我下車的時候我弟弟在車上，我就走過去我父親車子那裡，當
    時我也沒有看我弟弟是否有下車」、「（你過去是否有做什麼？）我去的時候救
    護車就到了，我與救護車一起到。我去的時候我父親就叫我一起上救護車，我就
    和救護車一起走」、「）（你到達現場時，傷者是否已經抬上救護車？）有。我
    父親隨即就叫我和救護車一起離開」等情間有諸多不同（以上參本院卷第一二七
    頁至第一三一頁），即二人就到達案發地點之時間及係何人叫被告上救護車部分
    所述不一；再被告既先於證人林光雄下車，其復稱到達現場時救護車亦同時到達
    ，則依此推論，證人林光雄到達現場時，救護車應早即於現場待命，證人林光雄
    又如何於到達現場時，先查看傷者之情形，並待救護車來時參與抬救被害人之救
    助行動。另於同日本院亦行隔離訊問之證人丙○○乃先證述：「（到了現場的時
    候，他們二個人（指林光雄與被告丁○○）是否有幫忙從事何事？）申松：我跟
    甲○○及一位不認識的人將傷者扶到路邊」、「（救護車來的時候，你是否有幫
    忙扶傷者？）有。救護車來的時候我跟甲○○幫忙救護人員將傷者抬上擔架」等
    語，是可認證人丙○○於當時並未見到證人林光雄與被告參與抬救被害人上救護
    車之救助行動，否則其於本院針對此一問題詢問時，應會立即回答，且於描繪抬
    救傷者時，不會獨漏其子林光雄而僅論證人甲○○有參與抬救之行為。是其所述
    即與證人林光雄上揭證言互為矛盾，縱其嗣於本院再次追問時，因驚覺該問題之
    答覆或有不妥，而改稱：「（抬上救護車的時候，林光雄是否有幫忙？）我記不
    清楚他是否有幫忙抬」等語，亦不足以推翻其與林光雄間上開證言之互異處。況
    林光雄與被告既皆稱其等係於返家途中於丁字路口發現左側與其等平行之道路上
    （約莫一百公尺左右之距離）停放其父之挖土機及拖車，始轉向予以查看，然系
    爭車輛並無懸掛車牌、該拖土機亦無明顯之特徵，且經本院請證人林光雄與被告
    當場繪測其等當時於丁字路口發現案發現場之位置觀之（參本院卷第十八之Ｂ點
    及第一二一頁Ｃ點），其等之方向與案發時系爭車輛之方向係相同，皆朝向西方
    ，且兩車係呈前後平行之相對位置，是被告與證人林光雄縱能自該處望向相距有
    一百公尺之案發現場，惟亦僅能看到系爭車輛之尾端，如何逕自確認為其父所駕
    駛之車輛，且其上附載之挖土機亦為父親所有。綜合上述，足證證人林光雄、丙○○與被告所稱當日係被告與林光雄路過並一起到達案發現場一節，乃係臨訟編
    篡之詞，為期脫免被告罪責所為。
  (六)準此而論，證人丙○○既未撥打電話報案，卻與證人甲○○故意偽稱是伊所為，
    並一再陳稱伊即為當日該車之駕駛，欲錯引檢、調人員認定伊始為系爭車輛之駕
    駛者，而證人林光雄根本未於案發當日與被告共至案發現場，卻故為錯誤之證詞
    ，而證人甲○○雖證述證人丙○○就是當日之駕駛，然其所看到的已經是案發後
    之情況，並非目賭案發時之狀況，故其就案發時駕駛者之真正身分部分之認知亦
    不足採信，至證人戊○○與被告既無嫌隙，其與告訴人更無故意誣陷被告之理由
    ，已如上述，堪認其所證述被告始為當日之駕駛員一情，確為真實。從而，被告
    辯稱其並無駕駛系爭車輛，其僅係路過當地而前往查看，並隨同救護車至醫院部
    分，即屬卸責之詞，不足採信。
  (七)又公訴人雖引用證人丙○○於警局之說明，而認案發時間為當日十八時二十分（
    參當日之警訊筆錄背面第十三行），惟依前述緊急傷病患送醫服務登記簿所載之
    報案時間為當日之十八時十五分許，可證實際案發時間應早於十八時十五分，故
    應以證人戊○○所證其到達案發現場之十七時四十分、四十五分為最接近案發之
    時間。
二、按汽車行駛時，駕駛人應注意車前狀況及兩車併行之間隔，並隨時採取必要之安
    全措施，此為道路交通安全規則第九十四條第三項所明定。再汽車行駛至交岔路
    時，其行進除應遵守燈光、號誌或交通警察之指示，更應減速慢行以隨時注意路
    口狀況，並對於兩側之來車保持高度之注意。是查，證人丙○○雖非實際駕駛系
    爭車輛之駕駛員，然其為脫免被告之罪責，而自稱其為駕駛，故其於警訊中所稱
    ：「我於八十九年四月一日十八時二十五分許，在美濃鎮○○里○○○道路十字
    路口紅綠燈下與李劉和娣發生擦撞」、「我當時駕駛號牌已報繳之營大貨車，車
    上載一台怪手由九穴（東往西）六寮方向行駛至肇事地點李劉和娣騎乘輕機車0
    00－0000號由吉東小往龍山方向行駛（南往北）視線不良，我看一部機車
    時速很快，..... 她車後載著蕃石榴碰上我前方保險桿因而滑入農田田裡受傷」
    、「當時時速約二十公里，有剎車... 」等語（參當日之警訊筆錄），應即為被
    告所轉述之案發當時實際狀況；再參以本件之交通事故調查報告表所繪測之現場
    圖，可知系爭車輛於現場留下之煞車痕左右分別為四點三五及六點七公分，機車
    之刮地痕則長達六點七○公分，且該刮地痕及煞車痕自交叉路之中心延至路旁之
    果園處等情，確與證人丙○○上開證述相符，即兩車應係在該交叉路之中心發生
    撞擊，而致被害人人車倒地，而被害人與其所騎乘之機車亦因此滑向路旁之農田
    內，始會自交叉路之中心延至路旁之果園間有刮地痕之發生。沿自案發後該輕型
    機車及系爭車輛之照片觀之（參八十九年度偵字第一八八三九號卷第十七頁），
    該輕型機車之右後側車板亦確有經擦撞所留下之擦痕，而系爭車輛亦於車頭保險
    桿下方藍色之空氣濾清器部分留有擦撞痕跡，且機車本身留有疑似藍色之漆痕，
    此亦經高雄地檢署勘驗無誤（參八十九年度偵字第一八八三九號卷第十頁之勘驗
    筆錄及第十二頁之照片），且依八十九年度偵字第一八八三九號卷第十七頁正面
    第一張及背面第三張之照片觀之，系爭車輛確可能以其前車頭保險桿下方之位置
    與該輕型機車之右後側車板發生擦撞，兩者就該部分之高度為相當。再以系爭車
    輛與該輕型機車之煞車痕及刮地痕之起始位置觀之，可知被告因係與被害人所騎
    乘之輕型車輛發生碰撞時始行煞車之動作，並可推論被告於行經該交叉路口時根
    本未減速慢行，隨時採取安全之措下。而案發現場雖設有紅綠燈，然因被害人已
    死亡，本院亦無法還原案發時之燈號而判斷路權之所在，惟不論被告究為遵行綠
    燈前進，抑或闖越紅燈先行，以致系爭事故之發生，其本應注意汽車行進中駕駛
    人應注意車前狀況，隨時採取必要安全措施，而依當時情形又無不能注意之情事
    ，竟疏於注意，未留意前方及交岔路口車輛之動態，而貿然於路口，未減速行駛
    ，以致系爭車禍事故之發生，是其對系爭車禍事故之發生，確有過失。再該路口
    並非無號誌之交叉路口，此可以本件道路交事故調查報告表所載發生地點為：
    「高雄縣美濃鎮○○○○里○○道路十字路口【紅綠燈】下」等語為證，僅於案
    發當時燈號未明，是公訴人逕認此為無號誌之交叉路口，即有未當；然此雖非無
    號誌之交叉路口，然任何車輛通行路口時，本即應隨時保持注意，觀察兩側是否
    有來車及路口之車況，並減速慢行，是該路口有無交通號誌仍無礙本院上開判斷
    ，併此敘明。
三、經查，被告自八十四年十一月八日起領有職業聯結車駕駛執照，平日以駕駛營業
    用砂石車為業，為從事駕駛業務之人，業據被告所自承，並有交通部公路總局高
    雄區監理所91高監駕字第九一五五八二○號函一份在卷可參（參本院卷第一五二
    頁），洵堪認定。而被害人李陳和娣所騎乘之輕型機車，亦確遭被告所駕駛之系
    爭車輛擦撞，以致人車倒地一節，亦如上述，而被害人並因此受有顱內出血等傷
    害，經送醫急救醫治後延至九十年五月十八日不治死亡等情，更有高雄榮民總醫
    院診斷證明書、邱綜合醫院診斷證明書等各一份附警卷可參，並業經高雄地檢署
    檢察官督同法醫師相驗明確，製有相驗屍體證明書、驗斷書、勘驗筆錄等資料各
    一份（參九十年度相字第八三七號卷）在卷足憑，堪信為真實。準此而論，被告
    之過失駕駛行為，確與被害人之死亡間有因果關係等情，洵堪認定。
四、再被告既於案發當時領有職業聯結車之駕駛執照，並以從事駕駛營業曳引車為業
    ，此據其供明在卷，為從事駕駛業務之人，是其於執行業務中開車肇事，致被害
    人死亡，核其所為，係犯刑法第二百七十六條第二項之業務過失致人於死罪。公
    訴人認係犯刑法第二百七十六條第一項之過失致死罪，尚有未洽，應予變更。爰
    審酌被告前未曾有期徒刑以上刑之宣告，此有被告刑案資料查註紀錄表及臺灣高
    等法院被告全國前案紀錄表各一份在卷足參，品行尚屬良好，僅因一時疏失，疏
    未注意，致被害人死亡，雖否認犯行，然其於偵審中之犯後態度尚稱良好，惟迄
    今仍未與被害人之家屬達成和解，並無悔意等一切情狀，量處如主文所示之刑。
據上論斷，應依刑事訴訟法第二百九十九條第一項前段、第三百條，刑法第二百七十
六條第二項、罰金罰鍰提高標準條例第一條前段，判決如主文。
本案經檢察官井天博到庭執行職務
中       華      民       國      九十二     年     三    月       十三  日
                                臺灣高雄地方法院交通法庭
                                    法  官    林靜梅
右正本證明與原本無異。
如不服本判決，應於判決送達後十日內，向本院提出上訴狀。
                                    書記官    洪生輝
中    華    民    國      九十二      年      三      月      十四      日
附錄本案論罪科刑法條：
刑法第二百七十六條
因過失致人於死者，處二年以下有期徒刑、拘役或二千元以下罰金。
從事業務之人，因業務上之過失犯前項之罪者，處五年以下有期徒刑或拘役，得併科
三千元以下罰金。


司法院資訊處製作；財團法人民間司法改革基金會備份。
